【裁判字號】    98,上易,2086
【裁判日期】    981021
【裁判案由】    竊盜
【裁判全文】
臺灣高等法院刑事判決                98年度上易字第2086號
上  訴  人  臺灣臺北地方法院檢察署檢察官
被      告  乙○
上列上訴人因被告竊盜案件，不服臺灣臺北地方法院九十七年度
易字第三七三三號，中華民國九十八年七月三日所為之第一審判
決（起訴案號：臺灣臺北地方法院檢察署九十七年度偵字第七三
八二號），提起上訴，本院判決如下：
    主  文
上訴駁回。
    理  由
一、公訴意旨略以：被告乙○意圖為自己不法之所有，於民國九
    十六年四月九日某時許，在甲○○位於臺北市○○區○道路
    九十六巷十六之二十三號之住處，趁人不注意之際，竊取甲
    ○○所有摩托羅拉牌Ｖ三型號之行動電話一具得手（行動電
    話序號為000000000000000號，搭配門號為
    0000000000號，下稱【Ｖ三手機】），嗣於翌日
    中午，被告持該手機至其與其母、姊丙○○位於臺北市○○
    區○○街一九０巷二十號之住處，將上開手機置放於其母房
    間，後何淑英發覺手機遭竊，撥打上開門號發現係丙○○接
    聽手機，遂報警處理，經警於丙○○上開住處扣得上開手機
    而查獲（丙○○所涉竊盜罪嫌及甲○○所涉誣告罪嫌已另為
    不起訴處分確定），因認被告涉犯刑法第三百二十條第一項
    之竊盜罪嫌。
二、按犯罪事實應依證據認定之，無證據不得認定犯罪事實；又
    不能證明被告犯罪或其行為不罰者，應諭知無罪之判決；刑
    事訴訟法第一百五十四條第二項、第三百零一條第一項，分
    別定有明文。次按，認定不利於被告之事實，須依積極證據
    ，苟積極證據不足為不利於被告事實之認定時，即應為有利
    於被告之認定，如未能發現相當證據，或證據不足以證明，
    自不能以推測或擬制之方法，以為裁判基礎；而認定犯罪事
    實所憑證據，雖不以直接證據為限，間接證據亦包括在內，
    然而無論直接或間接證據，其為訴訟上之證明，須於通常一
    般之人均不致有所懷疑，而得確信其為真實之程度者，始得
    據為有罪之認定，若其關於被告是否犯罪之證明未能達此程
    度，而有合理性懷疑之存在，致使無從形成有罪之確信，根
    據「罪證有疑．利於被告」之證據法則，即不得遽為不利被
    告之認定；亦有最高法院三十年上字第八一六號、四十年台
    上字第八六號、七十六年台上字第四九八六號等判例可資參
    照。至告訴人之指訴，係以使被告受刑事訴追為目的，是以
    告訴人之指訴為證據方法，除其指訴須無瑕疵，且應有查與
    事實相符之佐證，始得資為判決之基礎，亦經最高法院著有
    五十二年台上字第一三００號及六十一年台上字第三０九九
    號判例可資參照。而所謂無瑕疵，係指告訴人所為不利被告
    之陳述，與社會上一般生活經驗或卷存其他客觀事實並無矛
    盾而言；另所謂就其他方面調查認與事實相符，非僅以所援
    用之旁證足以證明被害結果為已足，尤須綜合一切積極佐證
    ，除認定被告確為加害人之可能外，在推理上無從另為其他
    合理原因之假設，有一不合於此，即不能以告訴人之陳述作
    為論斷之證據。又刑事訴訟法第一百六十一條第一項規定，
    檢察官就被告犯罪事實，應負舉證責任，並指出證明之方法
    。因此，檢察官對於起訴之犯罪事實，應負提出證據及說服
    之實質舉證責任。倘其所提出之證據，不足為被告有罪之積
    極證明，或其指出證明之方法，無從說服法院以形成被告有
    罪之心證，基於無罪推定之原則，自應為被告無罪判決之諭
    知，最高法院亦著有九十二年台上字第一二八號判例可參。
三、檢察官認被告涉有前開竊盜犯行，無非係以被告之供述、告
    訴人甲○○之指訴、證人丙○○之證述、行動電話0000
    000000門號於九十六年四月九日、十日之通聯紀錄、
    臺灣臺北地方法院檢察署九十六年度偵字第八三五八號、第
    一六四一七號不起訴處分書等，為其主要論據。
四、訊據被告，其堅決否認有涉犯上開公訴意旨所指之竊盜犯行
    ，辯稱：我並沒有偷甲○○的手機，我自己住在外面，姐姐
    丙○○則與我母親同住在臺北市○○區○○街的住處，丙○
    ○為何會持有甲○○遺失之手機，並接聽甲○○為了找尋手
    機所撥打的電話，我並不清楚等語。
五、本院之判斷：
（一）證據能力部分
      按「被告以外之人於審判外之陳述，雖不符前四條之規定
      ，而經當事人於審判程序同意作為證據，法院審酌該言詞
      陳述或書面陳述作成時之情況，認為適當者，亦得為證據
      。當事人、代理人或辯護人於法院調查證據時，知有第一
      百五十九條第一項不得為證據之情形，而未於言詞辯論終
      結前聲明異議者，視為有前項之同意。」，刑事訴訟法第
      一百五十九條之五定有明文。本件乙○於本院準備程序及
      審理時，均表示對於檢察官所提各項證據方法之證據能力
      並無意見，本院審酌上開各該證據均非非法取得之證據，
      並無證據力明顯過低之情形，復經本院於審判期日就上開
      證據進行調查、辯論，依法自有證據能力，合先敘明。
（二）實體部分
  １、告訴人甲○○係於九十六年四月十日上午發現其所有、丙
      ○○之前因故賠償之Ｖ三手機（含內插之ＳＩＭ卡一張）
      遺失，該手機平常均固定搭配0000000000門號
      ，告訴人以其另使用之二支行動電話撥打上開Ｖ三手機，
      但均無人接聽，直至同日下午一時許，方由丙○○接聽電
      話，但丙○○接起應答後，隨即掛掉電話，被害人旋即驅
      車前往臺北市○區○○街一九０巷二十號丙○○之住處，
      因當時該處大門未關，被害人衝進房內時，看見丙○○正
      持該支Ｖ三手機，當場丙○○否認偷竊、不願道歉，告訴
      人遂報警處理，並由告訴人在警察局領回該Ｖ三手機等情
      ，業據證人即告訴人與丙○○二人於原審證述（見原審卷
      第五十頁、第五十三頁反面）、告訴人於偵查中、本院行
      準備程序與審理時到庭陳述綦詳，並有臺北市政府警察局
      信義分局物品發還領據、手機照片等在卷可稽（見九十六
      年度偵字第八三五八號偵查卷第二十一至第二十三頁）。
      被告對於上情亦均不爭執，堪信上情應為真實。
  ２、關於告訴人發現Ｖ三手機遺失後至報警處理之經過，業據
      告訴人以證人身分於原審具結證稱：
      (1)我是日語翻譯且嫁到日本，失竊的Ｖ三手機平時都是固
        定搭配0000000000門號，讓一位日本顧問找
        我時使用的，九十六年四月十日上午，我跟被告一起到
        臺北地方法院就先前被告偷竊我金墜子的案件出庭，出
        發前，我並沒有帶這支手機出門，該手機放在家裏，我
        是開完庭後接到這位日本顧問撥打我帶出門的０九一八
        或０九五三行動電話，告訴我0000000000這
        支電話從昨天開始就沒有人接聽，於是我就開始撥打0
        000000000這支電話，一開始電話有響，但是
        沒有人接聽，直到下午一點多，丙○○接起電話，她說
        「喂」一聲後就把電話掛掉，我聽得出來是她的聲音，
        我就立即從臺北市○道路住處附近坐計程車到吳興街丙
        ○○的住處，到達時看到丙○○在她媽媽的房間內正好
        拿著我的手機，我很生氣她為何把賠償給我的Ｖ三手機
        又偷偷拿回去，我當場就打電話報警等語（見原審卷第
        五十頁正反面、第七十一頁反面）。
      (2)在開庭前一天（即九日），被告大約在中午有到我住處
        ，問我隔天開庭的事情，約半小時之後，丙○○也因為
        要還我錢而到我家，之後，丙○○還有跟我借廁所，因
        為丙○○身上有幾天沒有洗澡的臭味，我覺得很難聞，
        就跟被告一起到陽台去，丙○○上完廁所後有跟我說她
        要走了，就離開我家，過了大約五分鐘，味道應該已經
        散了，我才跟被告一起進到客廳聊天，被告又待了約一
        、二個小時才離開，她都跟我在一起。
      依告訴人上開所證及其於本院行準備程序及審理時之一再
      陳述可知，告訴人係在九十六年四月十日就被告所另犯之
      竊盜案件，與被告一同前往臺灣臺北地方法院開庭，庭畢
      後察覺其所有之Ｖ三手機遭竊遺失，撥打該遺失手機門號
      後發現是丙○○接聽後，前往丙○○住處時又目睹該支失
      竊的Ｖ三手機正由丙○○持有把玩，因此認定丙○○偷竊
      其手機而報警。
  ３、關於Ｖ三手機在失竊前，告訴人的印象：
      (1)告訴人甲○○於原審具結證稱：在九十六年四月十日上
        午開完庭後，我發現Ｖ三手機不見前，於同月八日，在
        臺北市○道路、臺北縣汐止市○○街等地都有接到日本
        朋友打Ｖ三手機找我的電話，同月九日丙○○到我家借
        廁所之後Ｖ三手機就不見了等情（見原審卷第五十二頁
        ）。堪認告訴人於九十六年四月八日時尚有使用該支Ｖ
        三手機，在翌（九）日上午，丙○○前往其住處借用廁
        所後，告訴人直到同月十日上午才發覺Ｖ三手機遺失，
        而告訴人還係因其日本友人撥打其所持有的另二支行動
        電話告知，始發現Ｖ三手機遺失。
      (2)公訴意旨雖指稱被告係於九十六年四月九日利用商討案
        情之際，在告訴人之前揭住處竊取該Ｖ三手機，惟當日
        ，除被告曾前往告訴人的住處外，被告之胞姐丙○○亦
        曾前往該處，此情除據告訴人證述明確外，核與被告於
        原審及本院審理時之供述相符，證人丙○○更於原審具
        結證稱：當天（即九十六年四月九日）上午九點半左右
        ，我有去告訴人家還五千元給她，還有向她借廁所，上
        完廁所後我約十點多離開等語（見原審卷第五十三頁反
        面），證人丙○○所述堪認與告訴人指述及被告之供述
        均相符。
      (3)再者，告訴人復於原審證稱：九十六年四月十日上午要
        去開庭時，被告是先坐車到我家樓下，我們會合後再一
        起搭計程車去法院，被告沒有進到我家，開完庭後被告
        也沒有到我家等語（見原審卷第五十二頁反面），顯見
        被告於九十六年四月九日雖有前往告訴人住處，但均未
        脫離告訴人的視線，隔（十）日被告更未曾進入告訴人
        住處，被告自無在九十六年四月九至十日間、告訴人發
        現Ｖ三手機遺失前，下手竊取該手機之可能與機會。
  ４、Ｖ三手機可能之去向：
      (1)九十六年四月九日丙○○在告訴人住處借用廁所之際，
        告訴人與被告均在陽台聊天，俟丙○○上完廁所離去後
        約五分鐘，告訴人與被告始返回客廳，已據告訴人及被
        告分別陳述在卷，是以，九十六年四月九日在告訴人住
        處時，被告均未離開告訴人的視線，如前所述，反而是
        告訴人覺得證人丙○○身上有異味，告訴人與被告為了
        避開難聞的味道，證人丙○○因此有在告訴人住處內自
        由獨處的時刻。告訴人並於原審證稱：0000000
        000這支電話在九十六年四月九日被告與丙○○先後
        到我住處期間，都放在客廳的椅子上面，平常我是把手
        機放在家裡酒櫃那裡的手機座上等語（見原審卷第五十
        三頁反面）。足見，證人丙○○反較被告有接觸告訴人
        Ｖ三手機之機會。
      (2)況，本件失竊手機係在證人丙○○位於吳興街的住處，
        為告訴人當場目睹正由丙○○把玩，丙○○更不否認持
        有該手機並接聽告訴人撥打之查證電話等情，亦據告訴
        人與丙○○二人於原審證述綦詳。檢察官雖認如果Ｖ三
        手機是證人丙○○所竊取，證人丙○○當不致於愚笨到
        會去接聽電話，然，告訴人於原審及本院審理時均表示
        其所持用的三個門號，都沒有把另二個門號輸入進ＳＩ
        Ｍ卡內作為通訊錄，故告訴人以其另使用的０九一八門
        號或０九五三門號撥打遺失的0000000000門
        號，自然不會顯示係告訴人來電，證人丙○○在沒有防
        備之情況下接聽了告訴人找尋Ｖ三手機而撥打的電話就
        不足為奇。
      (3)對於所持有Ｖ三手機的來源，證人丙○○雖證稱：我是
        在我媽媽房間床鋪上看到這支手機的云云（見原審卷第
        五十三頁反面）。惟，告訴人前往丙○○住處查看手機
        下落時，證人丙○○的母親郭陳美枝並不在家，已據告
        訴人於原審及本院審理時陳述在卷，證人丙○○對此亦
        不否認；證人郭陳美枝就Ｖ三手機何以出現在其房間，
        則證稱：我並不知道這支Ｖ三手機是誰的，我也是到警
        察局才看到這支手機，不知道為何丙○○說是在我房間
        內找到的等語（見偵查卷第十八頁），被告於本院審理
        時更表示其母親郭陳美枝根本沒有手機、平日也沒有使
        用手機的習慣等語在卷，而同時在庭、甚為瞭解被告家
        庭狀況之告訴人亦贊同其說（見本院九十八年十月八日
        審判筆錄），從而，證人丙○○何以會持用告訴人失竊
        的手機，實甚為可疑，此亦可由告訴人於本院審理時仍
        一再堅稱其認為Ｖ三手機應該是證人丙○○所竊可以窺
        知。公訴意旨所指「被告乙○於九十六年四月九日竊得
        該手機後，係於翌（十）日中午將該手機攜至丙○○住
        處，並放置於其母親房間內」，然被告於九十六年四月
        九日既無在告訴人住處竊取手機之機會及可能，已析述
        如上，自不得僅因被告不否認其曾於十日有前往吳興街
        母親住處之事實，即遽予推論該手機即為被告所竊取。
      被告辯稱其並未竊取告訴人之Ｖ三手機等詞，揆諸上開說
      明，應屬可採。
  ５、至於告訴人雖證稱九十六年四月十日當日其未帶Ｖ三手機
      出門，亦未曾使用其他手機搭配0000000000門
      號通話等語，惟該門號自九十六年四月九日起至同年月十
      日止之通聯紀錄，在九十六年四月十日00000000
      00門號曾分別於上午八時五十一分五十九秒起、八時五
      十三分五十六秒起、八時五十六分二十六秒起，有三次撥
      打「五五六八八」（臺灣大車隊計程車叫車專線）之情形
      ，其通話時間分別達七十秒、八十六秒及一百零一秒，基
      地台位置則分別在臺北縣汐止市○○街一六九巷二十一號
      電梯機房內、臺北市○○區○○街八十五巷一號八樓之一
      、臺北縣汐止市○○街一六九巷二十一號電梯機房內，有
      該門號通聯紀錄在卷可稽（見偵查卷第四十四頁），上開
      基地台位置顯示，0000000000號門號通話時，
      持用人均係在告訴人位於汐止及內湖的住處附近。再經原
      審向臺灣大車隊股份有限公司查詢上開叫車之乘客係於何
      處上、下車，該公司亦函覆稱：該0000000000
      號行動電話僅於九十六年四月十日上午八時五十六分許來
      電叫車，並指稱其上車地點為臺北縣汐止市○○街一四一
      巷五十五號，所欲到達地點為臺灣臺北地方法院，有該公
      司九十八年四月二十一日台車隊總字第九八００六號函在
      卷可考（見原審卷第六十三頁）；告訴人雖證實九十六年
      四月十日上午有從汐止康寧街友人住處搭乘臺灣大車隊計
      程車至大道路住處，等待與被告會合後一停搭車前往原審
      法院就被告被訴竊取告訴人金飾之案件出庭等情（見原審
      卷第五十頁反面），惟堅詞否認當日係使用遭竊遺失之0
      000000000門號叫車（見原審卷第五十頁反面、
      第五十一頁），嗣多次與之確認，告訴人仍堅詞證稱：我
      是使用０九一八或０九五三的電話叫臺灣大車隊的計程車
      ，搭乘該車從康寧街住處前往大道路要去接被告，準備陪
      她一起到臺北地院去開她被起訴竊盜案件的庭，車子到了
      大道路以後，因為被告還沒有在那裡等，所以我先讓計程
      車開走。後來我看到被告出現，就再用０九一八或０九五
      三電話叫臺灣大車隊的車子，後來車子來我們就一起上車
      ，直接到臺北地院開庭，我不可能同時帶三支電話出門，
      而且0000000000這支電話在九十六年四月九日
      丙○○到我住處借廁所以後，就沒有再看到這支手機等語
      （見原審卷第七十一頁反面、第七十二頁）；經提示前揭
      通聯紀錄及臺灣大車隊公司函文內容，告訴人仍陳稱：不
      知道為什麼會這樣，有時候我撥打臺灣大車隊叫車，他們
      也會有搞錯的情形等語（見原審卷第五十頁反面、第七十
      二頁、第九十七頁反面）。從而，依本件遭竊手機之00
      00000000門號之通聯紀錄及叫車紀錄，該門號於
      九十六年四月十日仍有在告訴人住處或其活動地點附近通
      話、叫車之情形，此與告訴人於原審及本院審理時一再堅
      稱自己在九十六年四月十日當天並未使用該Ｖ三手機，Ｖ
      三手機先前已脫離其持有等情，並非相符，而有所矛盾，
      然告訴人對於當日並未使用該門號及手機一節，又甚為篤
      定，顯非記憶模糊乙詞可以代過，惟不論如何，被告於九
      十六年四月九日既無接觸或竊取該手機之機會，復無其他
      積極證據證明丙○○手中之Ｖ三手機為被告所竊取之行為
      ，前開矛盾情形當然亦不能作為不利於被告之依據。且告
      訴人於九十六年四月十日既僅與被告約在其住處樓下見面
      ，當日被告並未再進入告訴人住處，告訴人亦未攜帶Ｖ三
      手機出門，自亦足以排除係在出庭前後或開庭過程中遭被
      告竊取之可能。公訴意旨上開所指，經核與卷內事證尚有
      未合。
六、綜上所述，告訴人所有之Ｖ三手機係於證人丙○○前往告訴
    人住處借用廁所後遺失，事後復由告訴人親眼目睹係由證人
    丙○○持有而報警領回，被告並無接觸該手機之機會，而依
    檢察官所提出之證據，均尚不足以證明被告涉犯本件竊盜犯
    罪，即應為被告無罪判決之諭知。至於本件警方查獲丙○○
    移送檢察官偵辦後，丙○○雖經檢察官以九十六年度偵字第
    八三五八號為不起訴處分，檢察官又懷疑告訴人涉及誣告，
    將告訴人簽分為誣告案之被告，然嗣經偵查結果，又以九十
    六年度偵字第一六四一七號處分書對告訴人為不起訴處分，
    有卷內各該不起訴處分書可佐，然上揭不起訴處分結果與本
    院調查證據後所認定之事實，並非全然相同，亦當然無拘束
    本院裁判結果之效力可言，附此敘明。
七、檢察官雖不服原審諭知被告無罪之判決，提起上訴，指稱：
（一）證人陳述之內容，如與事實不符，得作為彈劾其憑信性之
      事由，且作為法院不採信其證言之依據，又此所謂之事實
      ，係指客觀上已經確定之事實而言。本件告訴人係在九十
      六年四月十日上午始發現手機遺失，原審判決以九十六年
      四月九日上午除被告外，被告胞姐丙○○亦曾前往大道路
      住處借用廁所，告訴人與被告均在陽台聊天，俟丙○○上
      完廁所離去，方與被告返回客廳，惟查：證人的供述證據
      常因時間經過而記憶變的模糊、或將先後順序顛倒、或有
      加入證人主觀意念而非客觀事實之描述而存有不可靠的因
      素，因此證人的供述，尚須與客觀事實相符，始得採為法
      院認定事實之依據，本件告訴人雖證稱九十六年四月十日
      其手機已經遺失，未曾使用該遭竊手機搭配使用之000
      0000000門號通話云云，與該門號之通聯紀錄及臺
      灣大車隊股份有限公司之函覆有所矛盾，然依電話通聯紀
      錄，係電信公司跟用戶收費之依據，有電信機房相關通話
      紀錄可查，自屬呈現客觀事實之證據，而告訴人到庭證述
      二年前手機失竊之經過情形，徒憑證人個人主觀之記憶，
      既然與客觀發生之事實有所矛盾不合理之處，本應以通聯
      紀錄呈現之客觀事實，斟酌其他證據，本於經驗法則與論
      理法則，取其認為真實部分，作為法院認定事實之依據，
      原審判決棄客觀事實不採，自有認定事實與判決理由矛盾
      之違法。
（二）又本件經法院調查後，失竊之手機在九十六年四月十日上
      午使用呼叫計程車，則本件失竊時間應更正為九十六年四
      月十日上午某時，而該日上午亦僅有被告因為開庭而與告
      訴人有所接觸，被告復於開完庭後短暫返回吳興街住處，
      此有被告供述及證人丙○○的證述可參。本件Ｖ三手機果
      係丙○○竊自告訴人之處，豈有於把玩時，尚敢接聽上開
      手機來電多通而自曝竊行之理？足見本件應係被告竊取上
      開手機，而於九十六年四月十日上午開完庭，將手機拿回
      吳興街住處，丙○○突見家中多出一隻手機，始會好奇把
      玩上開手機，原審率爾判決被告無罪，難認原判決認事用
      法允當。
八、惟，本件檢察官起訴書所列證據及卷內訴訟資料，已經本院
    逐一剖析，參互審酌，無從獲得有罪之心證，均如前述。檢
    察官上訴意旨，並未提出任何新事證，僅就原審採證再為爭
    執，告訴人亦不同意檢察官認定被告即為行竊者之說法，亦
    已敘及，認上訴意旨核無理由，其上訴應予駁回。
據上論斷，應依刑事訴訟法第三百六十八條，判決如主文。
本案經檢察官劉異海到庭執行職務。
中    華    民    國    98    年    10    月    21    日
                  刑事第十三庭  審判長法  官  曾德水
                                      法  官  崔玲琦
                                      法  官  遲中慧
以上正本證明與原本無異。
不得上訴。
                                      書記官  陳韋杉
中    華    民    國    98    年    10    月    23    日


司法院資訊處製作；財團法人民間司法改革基金會備份。
